【裁判字號】    90,上訴,1489
【裁判日期】    920225
【裁判案由】    常業詐欺等
【裁判全文】
臺灣高等法院臺中分院刑事判決                  九十年度上訴字第一四八九號
    上  訴  人  臺灣南投地方法院檢察署檢察官
    上  訴  人
    即  被  告  寅○○  男  民.
    上  訴  人  戊○○  女  民.
    即  被  告
    右二人共同
    選任辯護人  林根煌  律師
                劉建成  律師
    上  訴  人
    即  被  告  卯○○  男  民.
    上  訴  人  玄○○  女  民.
    即  被  告
    右三人共同
    選任辯護人  林根煌律師
                劉建成律師
右上訴人因常業詐欺等案件，不服臺灣南投地方法院中華民國九十一年一月十九日第
一審判決（民國八十七年度訴字第二○一號，起訴案號：臺灣南投地方法院檢察署民
國八十七年度偵字第二○五九號及臺灣南投地方法院檢察署八十七年度偵字第二九一
三號、他字第一一六、第二四九號，暨臺灣士林地方法院檢察署八十七年度偵字第八
六一三號追加起訴，或併案審理），本院判決如左：
    主      文
原判決關於寅○○、卯○○、玄○○、戊○○部分撤銷。
卯○○、玄○○共同以詐欺為常業，卯○○處有期徒刑壹年陸月，玄○○處有期徒刑
壹年貳月。
戊○○共同以詐欺為常業，處有期徒刑壹年，緩刑貳年。
寅○○部分之公訴不受理。
    事      實
一、寅○○原係位於臺北市○○路一一七號四樓無極宮之主持；民國六十九年間，因
    病開刀後，自稱陽壽已盡，肉體由濟公活佛奉老母娘之命借竅轉世，能通因果，
    並開始在無極宮為人看因果。自七十五年間起，寅○○、玄○○、卯○○共同意
    圖為自己不法之所有，由玄○○自稱是九天玄女轉世，亦稱【慎經理】或【慎點
    傳師】，藉弘法傳道之名，將寅○○神格化，卯○○則擔任護法，對於道場實施
    神權統治，建立其神格形像，並在無極宮、其後所創立之臺北縣汐止鎮清壽宮及
    南投縣名間鄉南屏研修院等處，廣為信眾看因果，號稱領有老母娘三曹普渡之天
    旨，其一筆畫下之後佛光就到身邊，藉著其金手、聖手寫出因果，動輒以信眾前
    世如何殺人越貨，如何毒害女婢，如何陷害忠良，如何多行不義等惡行，致多少
    冤魂纏身，必須以每條冤魂十或數十萬元始能化解，而一人常有數條冤魂纏身，
    因此每次都要求數十至數百萬元之金錢始能化解，如不化解，則冤魂立即要來索
    命；玄○○、卯○○二人則在一旁慫恿幫腔，致信眾為花錢消災，而將數十至數
    百萬元交給寅○○，寅○○並在全省各處之道場，開辦仙佛課，由三才姊妹戊○○與寅○○、玄○○、卯○○基於犯意連絡及行為分擔，假裝氣天神或地府善魂
    、惡魂或山妖水怪借竅，如要超拔回天，必須陽世之功德洋，致在場信眾陷於錯
    誤，寅○○等每場均募得功德洋。於八十一年五月間，因健康幼稚園老師林靖娟
    於校外教學時，遊覽車在桃園縣平鎮鄉附近意外起火燃燒時，奮勇跳入火海中搭
    救孩子，引起社會大眾之景仰，乃戊○○與寅○○、玄○○、卯○○竟欲以此事
    件，詐騙眾生財物，由戊○○於同年十一月二十二日，在苗栗縣後龍鎮之德眾佛
    堂，假稱是林靖娟臨壇借竅，佯稱其雖功德甚大，但因業力感召，尚在地府受苦
    ，若世人能以世間錢財，以死人名義來做功德迴嚮，那些錢用來渡三曹眾生的靈
    性，能超生了死的功德，對死者最有幫助，致在場信眾大受感動，而募得一百餘
    萬元之功德洋。復發明所謂之陰陽三天迴嚮文，假借閻羅王、地藏古佛借竅說法
    ，謊稱該迴嚮文是寅○○與閻羅王下棋時向閻羅王所討得的，超拔、引進祖先、
    超渡氣天神、化解因果、渡話山妖水怪、水牢、地府善魂、原人、無主幽冥、冷
    冰地獄、餓鬼、枉死城、嬰靈、靈嬰、未求道者、撥轉姻緣、解太歲等功能，致
    頗多信眾動輒每月或不定時捐數千至數萬元不等之迴嚮。又謊稱，光明鏡是太極
    仙翁張三丰藉寅○○之手所繪，冤欠看到光明鏡即退避三舍，並假藉上八仙老壽
    星陳摶在德保佛堂臨壇謊稱，擁有這聖鏡不是那麼容易，光明鏡可以驅邪避煞，
    遠離被山妖水怪侵擾，可避沖，只要掛光明鏡日子就好過，並有安神定志之功能
    ，而以每條動輒數千或數萬、數十萬元之價格賣給信眾，致頗多信眾陷於錯誤，
    紛紛購買。另佯稱改名可以讓業障找不到，可以改運，並由玄○○、卯○○等人
    為其推動改名運動，致信眾紛紛陷於錯誤，要求改名，每人收費數千至數萬元不
    等，合計改名者有數千人之多，每人收取數千至數萬元之改名費用。又以假藉南
    海古佛於八十二年三月七日，在臺北市善德佛堂借竅謊稱，不論生命體在母體中
    或出世後都有靈識存在，如予扼殺，死後嬰靈、靈嬰會到地府十殿外之嬰靈血池
    淨靈池，白陽時期以表文迴嚮可使嬰靈轉生福地，致無知之信眾亦紛紛陷於錯誤
    ，動輒以數萬或數十萬元之金錢捐給寅○○，而迴嚮於死去之嬰靈或靈嬰。另由
    寅○○看因果時，向信徒謊稱，卯○○研製之藥物可以治因果病，包括癌症等怪
    病，而由卯○○賣給信徒成份不明之藥物，每瓶四千、六千元不等，寅○○、玄
    ○○、卯○○、戊○○等人共同以前開詐術，長達十餘年詐騙眾生財物，並以之
    為業，詐得之財物，已知者如附表所示。
二、案經臺灣南投地方法院檢察署檢察官自動檢舉偵辦。
    理      由
一、訊據被告等四人，均矢口否認有右開犯行，被告寅○○辨稱，本案起因於林艷芳
    偽造南屏研修院之取款條，向臺灣銀行南投分行冒領一千四百萬元，經寅○○追
    訴後，心生怨恨，乃挑唆信眾虛捏事實誣告，伊沒有幫人看因果，只是解釋因果
    ，是信徒自願捐獻，沒有收費，沒有假藉仙佛借竅。改名是應信眾要求；伊沒說
    過嚮向文是向閻羅王要的，伊犧牲奉獻，對南屏研修院出錢出力，南屏研修院內
    收容扶養無依無靠之在學國中國小學生有五十餘人，且照顧扶養二十餘名老人云
    云。被告卯○○辯稱，道場沒幫人看因果，仙佛課如何上，不是常人能料想得到
    ，伊是當公關，僅負責公家機關之接洽，並非護法云云，證人邱文木、Ｋ○○亦
    附合其說，被告玄○○辯稱；天神借竅都是真的，不可能做假，否則道場早就瓦
    解了云云。被告戊○○辯稱：林靖娟確實藉伊之身體講話，不是伊在講話，沒有
    裝神弄神情事云云。惟查：
  （一）被告寅○○自稱，於六十九年係濟公奉老母娘之旨而借竅（即被告寅○○之
        肉體）轉世，能通因果，且同一肉體曾經達摩、關法律主（即關公）、三太
        子、如來佛等諸天神聖借竅，於七十一年間由何仙姑奉老母娘之旨頒下「善
        德」封號，迄七十四年才由老母娘，在理天無極宮親口授封善德肉體為前人
        天命；且由濟公、如來佛、達摩、天然古佛、關公、耶穌陸續借竅，書內並
        載明被告寅○○能通因果、呼風喚雨、辦氣天神、普渡山妖水怪、赦嬰靈、
        無主幽冥等特異功能，有被告玄○○所撰、八十五年八月南屏山刊行之【三
        曹沿革】一書扣案可證。
  （二）被告寅○○假稱替信徒或其家人看因果，有前世冤魂纏身，須信徒奉獻金錢
        排除業障，及宣揚信徒奉獻金錢改名、做迴嚮、超渡嬰靈等，及由被告玄○○、卯○○附和，且由被告卯○○負責道場業務，被告玄○○負責財務，亦
        有被害人己○○（見他卷一，第三四頁）、辛○○○（見他卷一，第三六頁
        、他卷三，第七二頁）、Ｇ○○（見他卷一，第四三頁）、林艷芳（見他卷
        一，第八四頁，第二四六頁背面）、丑○○（見他卷一，第四七頁）、Ｆ○○（見他卷一，第一八七頁）、壬○○（見他卷一，第二四四頁、他卷二，
        第一五七頁、他卷三，第六七頁）、宙○○（見他卷二，第二頁）、李碧娥
        （見他卷二，第四頁）賴淑禎（見他卷二，第十二頁）、Ｈ○○（見他卷二
        ，第十三頁）、Ｉ○○○（見他卷二，第十三頁背面）、乙○○○（見他卷
        二，第十四頁）、郭紀弛（見他卷一，第三八頁、他卷三，第六六頁）、丙○○（見他卷二，第十五頁）、酉○○（見他卷三，第七二頁）、丁○○（
        見他卷二，第一六九頁）、Ｂ○○（見他卷二，第八三頁）、戌○○（見他
        卷二，第八三頁）、Ｊ○○（見他卷二，第八六頁）、地○○（見他卷二，
        第八七頁，他卷三，第六四頁）、子○○（見他卷二，第九一頁）、郭碧芳
        （見他卷二，第二三五頁）、申○○（見他卷二，第一五三頁）、庚○○（
        見他卷二，第一五四頁）、辰○○○（見他卷三，第一頁）、Ｃ○○（見他
        卷三，第六頁）、張宸寧（見他卷三，第七三頁）、宇○○（見臺灣士林地
        方法院檢察署八十七年度偵字第八六一三卷）、Ｄ○○（見原審八十九年十
        二月六日審理筆錄）等人指述綦詳，並有附件被詐欺金額表可稽。
  （三）仙佛借竅事實上部分是被告寅○○操縱，要求三才配合他的金口，在開赦三
        曹原人、氣天神、陰魂、嬰靈等，開設什麼課，由他決定，募多少功德洋，
        也由他決定，還要配合他所講的理念，幾乎有提到功德洋的都是寅○○所指
        示的等情，業經地○○、郭紀弛、子○○等人於原審供述明確。按地○○、
        郭紀弛、子○○均為三才女子，且均在南屏研修院靜修多年，與被告寅○○
        又無仇恨，所陳述應為真實，故足以證明，被告寅○○確利用三才為工具，
        假藉氣天神、地府靈魂、山妖水怪等向信眾化緣，而觀諸各期一貫天道雜誌
        所記載之氣天神、地府靈魂、山妖水怪等於講經說道，或述說因果根源後，
        幾乎都會痛哭流涕向信眾要求功德迴嚮，祈求信眾渡其回理天或轉世為人，
        或到習經所修練，以賺取信眾之同情心，而賺取眾生財物，似此斂財方式，
        自係施用詐術。
  (四)  於八十一年五月間，因健康幼稚園老師林靖娟於校外教學時，遊覽車在桃園
        縣平鎮鄉附近意外起火燃燒時，奮勇跳入火海中搭救孩子，引起社會大眾之
        景仰，戊○○於同年十一月二十二日，在苗栗縣後龍鎮之德眾佛堂，假稱是
        林靖娟臨壇借竅，佯稱其雖功德甚大，但因業力感召，尚在地府受苦，若世
        人能以世間錢財，以死人名義來做功德迴嚮，那些錢用來渡三曹眾生的靈性
        能超生了死的功德，對死者最有幫助，致在場信眾大受感動，而募得一百餘
        萬元之功德洋等情，業經林靖娟文教基金會委任之代理人林月琴供述綦詳，
        並有錄音帶、一貫天道雜誌第六十期扣案可稽。經檢察官播放該捲錄音帶，
        發現戊○○所頌事跡，都可在報章雜誌內看到，而其口氣宛如在背誦事先寫
        好之草稿，毫無感情可言。而地○○、郭紀弛、子○○、宙○○、李碧玉等
        人亦均一致證稱，該次借竅是假的等語，按被告寅○○、玄○○、卯○○、
        戊○○等人利用社會大眾對林靖娟捨己救人事跡之懷念，謊稱其借竅，現在
        地獄受苦，要求以世間錢財來超拔回天，自足以引起一般人之同情，而紛紛
        捐獻功德洋，顯係詐術之一種。至證人黃心於本院審理時證稱，當時並未募
        得一百餘萬元，顯係迴護被告之辭，不足採信。
  （五）被告寅○○如何號稱領有老母娘三曹普渡之天旨，其一筆畫下之後佛光就到
        身邊，藉著其金手、聖手寫出因果等情，有被告玄○○所寫即慎點傳師慈語
        ─天時定數影本在卷足憑，而被告寅○○於原審卻供稱，因果的事是看不到
        的，很難理解的，伊並無通靈等語（見他卷三，第一０九頁以下）；乃竟為
        上述之謊言，而其如何動輒以信徒前世如何殺人越貨，如何毒害女婢，如何
        陷害忠良，如何多行不義等惡行，致多少冤魂纏身，必須以每條冤魂十或數
        十萬元始能化解，而一人常有數條冤魂纏身，因此每次都要求數十至數百萬
        元之金錢始能化解，如不化解，則冤魂立即要來索命之事實，亦有被告寅○○批示之數件因果訓文可稽。
  （六）而被告寅○○如何發明所謂之陰陽三天迴嚮文，假借閻羅王、地藏古佛借竅
        說法，謊稱該迴嚮文是寅○○與閻羅王下棋時向閻羅王所討得的，超拔、引
        進祖先、超渡氣天神、化解因果、渡化山妖水怪、水牢、地府善魂、原人、
        無主幽冥、冷冰地獄、餓鬼、枉死城、嬰靈、靈嬰、未求道者、撥轉姻緣、
        解太歲等功能之事實，有一貫天道雜誌第三十八期第三至五頁、第七十一期
        第三十二、三十三頁、第八十七期第六、七、八頁、第九十一期第六十、六
        十一頁及慎經理慈示陰陽三天迴嚮文、及陰陽三天迴響文（見他卷三，第四
        二頁）、普渡三曹之真義與祖德流芳之由來（見偵卷第八八頁）扣案足憑，
        而被告寅○○於原審復自陳並無此事，則被告人等顯係施用詐術無訛。
  （七）又被告寅○○如何假藉仙佛臨壇，謊稱光明鏡是太極仙翁張三丰藉寅○○之
        手所繪，冤欠看到光明鏡即退避三舍，並假藉上八仙老壽星陳摶在德保佛堂
        林壇謊稱，擁有這聖鏡不是那麼容易，光明鏡可以驅邪避煞，遠離被山妖水
        怪侵擾，可避沖，只要掛光明鏡日子就好過，並有安神定志之功能，有一貫
        天道雜誌第六十二期第七頁、第六十五期第四十七頁、第七十九期第十六頁
        、第八十期第三十九頁、第九十一期第十六、二十頁、第九十八期第十九、
        二十頁及慎經理慈示陰陽三天迴嚮文扣案足憑，而被告等以每條動輒數千或
        數萬、數十萬元販售予信眾之事實，亦經前開之被害人供述在卷，而檢察官
        所查扣南屏研修院函（見偵卷第一二八頁、第一三一頁）亦均載明光明鏡之
        價格，是光明鏡絕非如被告等所言係贈送給信徒，應係被告等假借神意販賣
        。
  （八）被告寅○○如何宣稱，改名可以讓業障找不到，可以改運，並由玄○○、卯
        ○○等人為其推動改名運動等情，亦經前開被害人證述明確，並有查扣之改
        名名冊在卷足憑（見他卷二，第一０七頁至第一三八頁）；被告寅○○於檢
        察官訊問有關改名之事時卻供稱，沒有讓業障找不到的道理等語，則被告等
        人倡言改名，自足認係施用詐術。
  （九）被告寅○○如何假藉南海古佛，於八十二年三月七日三月七日，在臺北市善
        德佛堂借竅謊稱，不論生命體在母體中或出世後都有靈識存在，如予扼殺，
        死後嬰靈、靈嬰會到地府十殿外之嬰靈血池淨靈池，白陽時期以表文迴嚮可
        使嬰靈轉生福地等情，有一貫天道雜誌第六十六期扣案可稽，而無知之信眾
        亦紛紛陷於錯誤，動輒以數萬或數十萬元之金錢捐給寅○○，而迴嚮於死去
        之嬰靈或靈嬰，此亦經前開被害人等證述綦詳，顯見被告寅○○等人係假藉
        仙佛名義提出此一方法，以達到斂財之目的。
  （十）另被告玄○○佯稱係九天玄女下凡，亦有地藏古佛揮沙訓影本（見偵卷第十
        九頁）附卷可證。
  （十一）被告等又辯稱：「三曹沿革」「慎經理慈示陰陽三天迴嚮文」等均非南屏
          研修院之刊物，一貫道雜誌是由各地道親提供各佛堂法會實錄或道親見證
          事跡予雜誌編輯人員編輯出版，其內容非被告等憑空捏造云云。證人張又
          心、黃淳玠、何瑞君、張瓊姿、李界融亦附合其說。惟查「三曹沿革」係
          南屏山總壇敬製，此有該刊物附卷可證，而其他刊物均在南屏研修院查獲
          ，自為南屏研修院刊行或鼓勵道親閱讀之刊物，觀之一貫道雜法刊登各道
          親見證事跡，足證南屏研修院確有廣泛宣示有該事跡，始有道親之見證事
          跡。
  （十二）綜上所述，被告寅○○、卯○○、劉淑媚、戊○○所辯，均不足採信，上
          開證人等迴護被告之辭，亦不足採信，其等犯行堪以認定。至被告等與李
          黎英緞等人和解成立，協議書、仍無阻於被告等犯罪之成立，併此敘明。
二、核被告寅○○、卯○○、玄○○、戊○○所為，均係犯刑法第三百四十條之常業
    詐欺罪。被告寅○○、玄○○、卯○○、戊○○就上開犯行，有犯意之連絡與行
    為之分擔，均為共同正犯。又移送併案審理部份（即臺灣士林地方法院八十七年
    度偵字第八六一三號所載之犯行），與檢察官起訴常業詐欺之犯行間，有實質上
    一罪之關係，應為起訴效力所及，本院自得併予審理，原審以被告等四人罪證明
    確，予以論罪科刑，原無不合，惟查被告死亡者，應諭不受理之判決，刑事訴訟
    法第三百零三條第五款定有明文。本件被告寅○○業於九十一年十二月十九日死
    亡，此有死亡證明書附卷可證，原判決未及審酌，尚有未洽，又被害人癸○○、
    甲○○、未○○係自願捐獻，並非被詐欺而捐獻金錢，被害人亥○○、天○○、
    Ａ○○○並未捐獻金錢或房屋，原判決誤認被告等向癸○○、甲○○、未○○、
    亥○○、天○○、Ａ○○○等人詐欺金錢、房屋，亦有未當。檢察官上訴意旨指
    被告寅○○、卯○○、玄○○等三人尚應成立違反醫師法云云。惟查被告寅○○
    等三人係以良元蔘藥行之補藥詐稱可治療疾病，用以詐欺信徒，其販賣秘方，係
    詐欺之方法，不應再成立違反醫師法罪，是檢察官此部分之上訴為無理由，被告
    等四人上訴意旨否認犯罪，亦均為無理由，惟原判決既有上開可議之處，自屬不
    能維持，應由本院將原判決撤銷改判，爰審酌被告卯○○、玄○○、戊○○犯罪
    之動機、目的、手段所生危害及犯後態度等一切情狀，各量處如主文第二、三項
    所示之刑，又被告戊○○以前未曾受有期徒刑以上刑之宣告，此有臺灣高等法院
    被告全國紀錄表附卷可證，經過此次之判刑後，當知悔過，不致有再犯之虞，其
    所宣告之刑，本院認為以暫不執行為適當，併依法宣告緩刑二年以啟自新。至被
    告寅○○部分，則依法為不受理之判決，並不經言詞辯論為之。
三、公訴意旨另略以：被害人Ｋ○○、黃○、邱程舜、謝桂林、巳○○○、魏桂英、
    癸○○、甲○○、未○○、亥○○、天○○、Ａ○○○均曾捐獻錢財或房屋予被
    告寅○○等人，認被告寅○○等人亦涉有常業詐欺罪嫌云云。但查，被害人Ｋ○○、黃○，邱程舜、謝桂林、巳○○○、魏桂英於原審，被害人癸○○、王淑英
    、未○○、陳賴玉霞，於本院審理時，均到庭供稱，係基於信仰才捐獻財物，伊
    沒有受騙等語，其既不是因為相信因果或神佛借竅等說詞，被告寅○○等人自無
    施用詐術可言；故此部分應認其犯罪不能證明；又被害人亥○○、天○○之母黃
    桂花於本院審理時證稱，亥○○、天○○當時只有十幾歲，沒有錢捐獻，是被告
    等對於被害人亥○○、天○○部分亦無成立詐欺之可言，惟與前開有罪部分，公
    訴人認有實質上一罪之關係，爰不另為無罪之諭知，併此敘明。
據上論斷，應依刑事訴訟法第三百六十九條第一項前段、第三百六十四條、第二百九
十九條第一項前段，第三百零三條第五款、第三百零七條、刑法第廿八條，第三百四
十條、第七十四條第一款、罰金罰鍰提高標準條例第一條，判決如主文。
本案經檢察官Ｅ○○到庭執行職務。
中      華      民      國      九十二  年      二      月      廿五    日
                                臺灣高等法院臺中分院刑事第五庭
                                      審判長法  官  袁  從  楨
                                            法  官  郭  同  奇
                                            法  官  胡  森  田
右正本證明與原本無異。
如不服本判決應於收受送達後十日內向本院提出上訴書狀，其未敘述上訴之理由者並
得於提起上訴後十日內向本院補提理由書（均須按他造當事人之人數附繕本）。
                                            書記官  王  瑩  澤
中      華      民      國      九十二  年      二      月      廿六    日
附表被詐欺金額表（單位均為新臺幣）
一、己○○─壹佰萬元
二、辛○○○─現金三百多萬元、
            ─土地一筆價值約二百萬元
三、郭紀弛─十餘萬元
四、Ｇ○○─二十萬元
五、丑○○─五千餘元
六、午○○─約一百餘萬元
七、Ｆ○○─臺灣寶石價值一百多萬元
            現金約十一萬元
八、辰○○○─三十萬元
九、Ｃ○○─約十萬元
十、張宸寧─約一萬餘元
十一、宙○○─一百多萬元
十二、李碧娥─約二百萬元
十三、賴淑禎─六十萬元
十四、Ｈ○○─約八十六萬元
十五、Ｉ○○○─約三百萬元
十六、乙○○○─約七十五萬元
十七、丙○○─約二十萬元
十八、酉○○─五萬元
十九、丁○○─二十萬元
二十、Ｂ○○─三十萬元
二十一、戌○○─約一百多萬元
二十二、顏連聿─五十萬元
二十三、子○○─一百四十萬元
二十四、地○○─約二十五萬元
二十五、申○○─二十五萬元
二十六、庚○○─五、六十萬元
二十七、壬○○─五百萬元
二十八、宇○○─一百零八萬五千元，已還四十萬元
二十九、Ｄ○○─十四萬五千元
                                                                        Ａ


司法院資訊處製作；財團法人民間司法改革基金會備份。
